臺灣嘉義地方法院民事判決　　　　　　　 95年度訴字第151號
原　　　告　戊○○○
訴訟代理人　顏伯奇律師
被　　　告　甲○○○
訴訟代理人　丙○○
上列當事人間損害賠償事件，經本院於民國96年5月10日言詞辯
論終結，判決如下：
    主  文
被告應給付原告新臺幣拾玖萬玖仟陸佰捌拾貳元，及自民國九
十五年一月十二日起至清償日止，按年息百分之五計算之利息。
原告其餘之訴駁回。
訴訟費用由被告負擔百分之八十三，其餘由原告負擔。
本判決原告勝訴部分得假執行。但被告以新臺幣拾玖萬玖仟陸
佰捌拾貳元為原告預供擔保後，得免為假執行。
原告其餘假執行之聲請駁回。
    事 實 與 理 由
壹、程序方面：
一、按訴狀送達後，原告不得將原訴變更或追加他訴。但擴張或
    減縮應受判決事項之聲明者，不在此限，民事訴訟法第255
    條第1項第3款定有明文。本件原告起訴時，請求被告給付原
    告新臺幣（下同）574,700元，及自起訴狀繕本送達被告之
    翌日起至清償日止，按年息百分之5計算之利息，嗣於訴狀
    送達後，減縮為被告給付原告536,743元，及自起訴狀繕本
    送達被告之翌日起至清償日止，按年息百分之5計算之利息
    。依上說明，應為合法。
貳、實體方面：
一、原告起訴主張：
（一）被告於民國93年11月25日12時30分許，騎乘車牌號碼MBY-
      923號重型機車，沿嘉義縣朴子市○○里○村里道路由西
      往東方向行駛，行經該路與嘉義縣朴子市○○○○○路之交
      岔路口處時，本應注意汽車行駛時，駕駛人應注意車前狀
      況，並隨時採取必要之安全措施，而依當時情形天候晴，
      日間自然光線，柏油路面乾燥無缺陷，無障礙物，視距良
      好，並無不能注意之情事，適有黃通明騎乘車牌號碼LVU-
      503號重型機車，後載原告，沿嘉義縣朴子市○○○○○路
      由北往南方向行駛，尚未完全通過上開交岔路口時，被告
      竟疏未注意車前狀況，並隨時採取必要之安全措施，未發
      現訴外人黃通明之機車自左前方行駛而來，貿然前行，致
      其上揭機車前車頭與訴外人黃通明騎乘之重型機車右側車
      身發生碰撞，致被告、訴外人黃通明及原告均人車倒地，
      而原告受有右側髕骨開放性骨折之傷害。
（二）證人張強合雖證稱：「被告騎出來時係綠燈」云云。惟查
      ，證人非親眼目睹被告行進方向之號誌係綠燈，實係推測
      之詞。且證人乃被告之兒子，其證詞顯有偏袒。再者，縱
      認原告之車輛通過停止線時係黃燈，被告方向之號誌仍係
      紅燈，被告闖紅燈之事實已可確認。證人張強合之證述，
      顯不可信。
（三）被告抗辯原告並非行駛在機車道、有超速、搶黃燈而與過
      失云云，惟查：
   1、按道路交通規則第99條規定「機器腳踏車行駛之車道應依
      標誌或標線之規定行駛：已劃分快慢車道之道路，雙向道
      路得在最外側快車道及慢車道行駛」，查本件事故地點乃
      台19線公路，設有快慢車道分隔線，當時原告之配偶黃通
      明係行駛在外側快車道上，有監視錄影器翻拍照片可查（
      嘉義地院95年度交易字第1號刑事判決第5頁），因此，原
      告並無非法行駛之情。
   2、又依監視錄影帶之內容，原告通過停止線至事發地點為2
      秒，該距離為12點6公尺，換算得知原告當時之車速未超
      過速限時速40公里。
   3、原告通過停止線時雖係黃燈，然依照道路交通標誌標線號
      誌設置規則第206條規定「圓形黃燈用以警告車輛駕駛人
      及行人」，並非黃燈不得行駛，可見原告並無違反相關交
      通法令。
   4、綜上，故被告抗辯原告與有過失，並不可採。
（四）被告辯稱「林新醫院之醫療費用證明書係從93年1月1日起
      算，認為車禍發生前已有腳傷」云云。惟查，原告係發生
      車禍後才到林新醫院就診治療，之前從未在林新醫院就診
      ，是林新醫院支出之醫藥費用，確係本件車禍之醫藥費用
      。
（五）被告辯稱：「原告乃由其丈夫及其子輪流看護，不得請求
      看護費用，且未說明每小時請求100元計算標準」、「93
      年12月1日出具之診斷證明書並無需人看護之記載」云云
      ，惟：
   1、按「親屬代為照顧被害人之起居，固係基於親情，但親屬
      看護所付出之勞力並非不能評價為金錢，雖因2者身分關
      係而免除被害人之支付義務，惟此種基於身分關係之恩惠
      ，自不能加惠於加害人。故由親屬看護時雖無現實看護費
      之支付，仍應認被害人受有相當於看護費之損害，得向上
      訴人請求賠償，始符公平原則。上訴人抗辯被上訴人係由
      其母照顧，不得請求看護費云云，自不足採」（最高法院
      94年度台上字第1543號判決意旨）；「親屬間之看護，縱
      因出於親情而未支付該費用，然其所付出之勞力，顯非不
      能以金錢為評價，此種基於身分關係之恩惠，自不能加惠
      於加害人，而應比照一般看護情形，認被害人受有相當看
      護費之損害，命加害人賠償，始符民法第193條第1項所定
      「增加生活上需要」之意旨」（最高法院89年台上字第17
      49號判決意旨）。當時原告右腿骨折開刀，手術後無法使
      力，吃飯如廁均須人攙扶協助，當時原告之丈夫及兒子相
      當費心照顧，深怕若有閃失又摔倒會導致病情更加嚴重，
      因此，原告之親人照顧所花費之心力相當多，依據上述見
      解自得請求相當於看護費之損害。
   2、縱然93年12月1日診斷證明書並無記載「需人看護」，但
      亦無記載「原告不需他人看護」，故自不得以93年12月1
      日診斷證明書排除原告需他人看護之可能性。又95年3月
      27日診斷證明書記載「需他人看護3個月」，開立診斷證
      明書之醫師乃替原告回診治療醫師，見證原告傷癒之過程
      ，知悉原告復原情形，益證該診斷證明書之真實性。
（六）被告辯稱「原告於本件事故發生前即有腳傷問題，之後已
      能參加旅遊，足見傷勢並非嚴重，認為請求35萬元之慰撫
      金過高」云云。惟查：被告就其主張有利之事實應負舉證
      之義務，被告主張事故發生前有腳傷，且94年2月1日已出
      外旅遊行動自如有照片可稽，原告否認事故發生前有腳傷
      ，且否認曾於94年2月1日出外旅遊，此均係有利被告之事
      項，應由被告舉證。
（七）按因故意或過失，不法侵害他人之權利者，負損害賠償責
      任；違反保護他人之法律，致生損害於他人者，負損害賠
      償責任。不法侵害他人之身體或健康者，對於被害人因此
      喪失或減少勞動能力，或增加生活上之需要時，應負損害
      賠償責任，並應賠償被害人非財產上之損害，民法第184
      條第1項前段、第193條第1項及第195條第1項、第196條分
      別定有明文，爰依前開規定請求損害賠償。茲將請求賠償
      之項目、金額，詳述如下：
   1、醫療費用：因被告之傷害行為，導致原告「右側髕骨開放
      性骨折」等傷害（見診斷證明書），至嘉義長庚醫院急診
      開刀，迄93年12月1日出院，出院後陸續回診治療，所支
      出醫療費用應由被告負擔（健保給付部分亦仍應由被告負
      擔，參照最高法院68年台上42號判例），醫療費用支出金
      額62,767元。
   2、增加生活所需費用：
    (1)看護費用：原告受傷後分別至長庚醫院住院進行手術，術
      後進行看護，在長庚醫院住院7天期間（93年11月25日至
      93年12月1日），由夫婿黃通明看護（黃通明雖同為車禍
      被害人，因傷勢較輕，可看護被告。）在林新醫院住院8
      天期間（93年12月2日至93年12月9日）由黃通明及原告之
      兒子輪流看護。出院後，原告需四角架始能行走，因原告
      受傷嚴重，施以骨釘固定術，疼痛萬分，如廁、洗澡、用
      餐均需訴外人黃通明協助，此由家人看護期間，應比照職
      業護士看護情形，看護費以每小時100元計算（黃通明乃
      80歲老人，已年老體衰，還需照顧原告，上下床均需黃通
      明搬動，原本係原告外出買菜，受傷後則由黃通明買菜，
      甚至洗衣曬衣均由黃通明為之，此種照料更甚專業護士，
      原告請求時薪100元，且此有公會書函可證，看護費並不
      為過。），每天1,200元（以12小時計算），看護期間以
      長庚醫院診斷證明書所載之3個月加上住院15天為準，看
      護費計138,300」（計算式：105天×每日12小時×時薪
      105元)。
    (2)計程車費用：總計計程車之損失為14,150元。
      93年12月1日出院回家：250元。
      93年12月2日由家中至林新醫院：2,000元。
      93年12月9日由林新醫院返家：2,000元。
      長庚回診每次400元，原告共回診13次（參繳費證明日
        期），計5,200元。
      至地檢署、法院開庭：每次1,000元，共4次（94年5月
        20日、94年7月21日、94年10月20日、94年12月21日）
        ，計4,000元。
      至雲嘉鑑定委員會：94年6月15日至三界埔，計700元。
    (3)精神慰撫金：請求329,531元。
      原告未曾就學，為家庭主婦，名下無財產。車禍發生後，
      右手臂嚴重瘀青，右手之中指、無名指、及小指因撞擊而
      嚴重變形，右髕骨開放性骨折，長庚醫院醫師立即施以骨
      釘加以固定，麻藥退去，疼痛難忍，相當煎熬。後來在林
      新醫院住院期間，傷口內嚴重出血、右膝腫大，表皮滲出
      血絲，還需用針筒抽出血水。自林新醫院返家後，由於右
      膝完全無法使力，行動不便，不能坐低的椅子、不能洗衣
      、不能至菜市場買菜，甚至原本最大的興趣—種菜，亦不
      能為之，生活步調完全錯亂，連基本上下床還需要夫婿黃
      通明協助，目前右膝傷口雖已癒合，但仍經常性酸痛，雖
      至中藥店吃中藥、貼藥膏，效果不大。原告因此車禍身心
      受盡折磨，實非常人所能理解，爰請求329,531元之慰撫
      金。
（九）聲明：1、被告應給付原告536,743元，及自起訴狀繕本送
      達被告之翌日起至清償日止，依年息百分之5計算之利息
      。2 、訴訟費用由被告負擔。3、願供擔保，請准宣告假
      執行。
二、被告則以：
（一）本件事故發生於93年11月25日，但原告請求在台中林新醫
      院之醫療費32,141元，據該醫院出具之醫療費用證明書下
      方記載：「上開係93年1月1日起至95年3月22日止在本院
      住院醫治所需費用確實無訛」等語，足見原告在本件事故
      前即有腳傷，所請求之醫療費用並非完全因本件事故所發
      生，自應分別清楚予以扣除。
（二）原告請求在長庚醫院住院7天，林新醫院住院8天，共15天
      ，另出院後由人看護3個月（90天），合計105天，以每天
      12小時、每小時105元計算之看護費用，並主張係由其夫
      及其子輪流看護云云。但查：
   1、依最高法院59年度台上字第767號判決認定：以看護人係
      被害人之岳母，親屬間無需支付看護費用，因親屬之看護
      係親情之表現，依無支出即無損害之法理，自不得請求加
      害人賠償等語。本件原告既係由其丈夫及其子輪流看護，
      故不得請求看護費用，又其以每小時105元計算看護費用
      ，究係依何計算標準？未見說明。
   2、依長庚醫院95年3月27日出具之診斷雖記載需他人看護3
      個月，但該醫院93年12月1日出具之診斷證明書並無需人
      看護之記載，足見所指需人看護係指95年間，距離本件事
      故已有1年之久，故原告於本件事故出院後並無需人看護3
      個月之情形。
   3、原告於93年11月25日事故發生痊癒後，曾於94年2月1日與
      村民組團旅遊，可見其行動自如，並無需人看護之情形，
      此有一同旅遊之證人乙○可資證明，以及照片可稽，是原
      告請求顯不可採。
（三）原告請求計程車費用14,150元，但據其提出之收據金額合
      計為9,350元，互不相符，況且其中至地檢署、法院開庭
      計4,000元，另至雲嘉鑑定委員會700元，均與本件醫療並
      無關係，應予扣除，又其請求之車資是否合理，亦有說明
      之必要。
（四）按慰藉金之賠償應斟酌雙方身分資力與加害程度，及其他
      各種情形核定相當之數額（參照最高法院51年台上字223
      號判例）。原告自承伊未曾就學，為家庭主婦，名下無財
      產，且原告年已76歲，在本件事故發生前即有腳傷問題，
      之後已能參加旅遊，足見傷勢並非嚴重，依其受傷程度及
      其身份、資力、所受教育程度，其請求35萬元顯屬過高。
（五）原告請求之醫療費用業經強制責任險47,016元賠償，不得
      再請求賠償。且原告係經由親屬看護，與專業看護人相較
      ，請求之費用過高。而原告亦有相當之過失，此觀之台南
      高分院刑事判決書可稽。
（六）並聲明：1、原告之訴及假執行之聲請均駁回。2、訴訟費
      用由原告負擔。3、如受不利判決願供擔保聲請免為假執
      行。
三、被告於93年11月25日12時30分許，騎乘機車沿嘉義縣朴子市
    ○○里○村里道路由西往東方向行駛，行經該路與嘉義縣朴
    子市○○○○○路之交岔路口處時，與訴外人黃通明騎乘機車
    ，後載原告，沿嘉義縣朴子市○○○○○路由北往南方向行駛
    ，尚未完全通過上開交岔路口時發生碰撞，致原告人車倒地
    ，原告受有右側髕骨開放性骨折之傷害等情均不爭執，並有
    原告之診斷證明書影本可證。被告雖辯稱：其並無何過失云
    云。惟查：
（一）被告於上揭時、地騎乘牌照號碼MBY－923號重型機車，因
      與被害人黃通明所騎乘牌照號碼LVU－503號重型機車，後
      座搭載原告之重型機車，發生衝撞因而肇事，致原告因而
      受有上開所示傷勢之事實，已據訴外人黃通明及原告分別
      於刑事案件過失傷害審理時具結證述綦詳在卷（見本院95
      年交易字第1號卷第28至36頁），並有道路交通事故現場
      圖、道路交通事故調查報告表 (一)、(二)各一份、道路
      交通事故照片共12張及監視錄影器翻拍照片4張附卷可稽
      （見警卷第11至19頁，94年偵續字第59號卷第19頁）；再
      參諸被告於警詢時亦供稱：「‧‧我車騎進路口時，接著
      兩車就撞上了，‧‧」「我車前車頭與對方機車右側車身
      碰撞（指雙方第一次撞擊的部位為何）。」等語在卷以觀
      （見警卷第03頁）；經核訴外人黃通明及原告之前揭指述
      內容俱與事實相符，自堪信為真實。
（二）原告確因本件車禍而受有右側髕骨開放性骨折傷害之事實
      ，亦據訴外人黃通明、原告分別於警詢、檢察官偵查及原
      審審理時具結證述綦詳在卷（見警卷第5、8頁，本院95年
      交易字第1號卷第7至8頁），並有「長庚紀念醫院嘉義分
      院」診斷證明書共2紙及出院病歷摘要1份在卷可按；而被
      告於審理時對於原告受有前揭傷害乙情並不爭執（見95年
      交上易字第136號卷第43頁），自亦屬真實。
（三）本件車禍事故之交岔路口南北向及東西向之號誌燈號轉換
      ，其中台19線南北向號誌為：綠燈亮60秒轉換黃燈2秒變
      換紅燈26秒；德家里東西向號誌為：綠燈亮20秒轉換黃燈
      2 秒變換紅燈66秒；亦即僅有南北向及東西向之號誌燈號
      均維持「紅燈」2秒後，始變換為綠燈之設計，並無南北
      向及東西向號誌燈號有同時均為綠燈之情況，此有嘉義縣
      警察局朴子分局交通組警員潘仁德所製作之現場勘查報告
      一份在卷可稽（見94年偵續字第59號卷第8頁）；而訴外
      人黃通明於警詢時係證稱：「我車行至肇事地停止線處時
      ，號誌由綠燈變換為黃燈（指當時號誌為何？）」等語（
      見警訊卷第4頁反面），其另於刑事案件1審審理時證稱：
      「（問：知道什麼是停止線嗎？）等紅綠燈的停止線。」
      「（問：指發生車禍的地點是否在停止線上）不是。」等
      語（見本院95年交易字第1號卷第31、32頁）。足見其於
      警詢時並無誤認停止線之意義及案發地點之情形；參以訴
      外人黃通明於警詢時因距離案發時間較近，記憶較深刻清
      晰，且其證詞事後較不受他人影響及權衡利害得失，往往
      與真實較為符合以觀，是應以訴外人黃通明上開於警詢時
      之證述較為可信。故訴外人黃通明行經上揭交岔路口停止
      線時，其騎駛方向之號誌應為黃燈，殆無疑義。
（四）至於證人張強合證稱：「（問：你為何知道你媽媽開出來
      的時候是綠燈？）當時已經有停等黃燈的車子在緩慢減速
      了，所以我認為我媽出來的時候是綠燈。（問：有沒有看
      到你媽媽那邊的號誌？）從我那邊是看不到的」等語（見
      本院卷第95年11月23日筆錄第3頁）。是證人認定被告行
      進方向之號誌係綠燈，並非親眼看到，僅係推測之詞。證
      人乃被告之兒子，其證詞顯有偏袒，證據力不足，應不足
      採認。
（五）再者，訴外人黃通明車行方向之南北向台19線公路，訴外
      人黃通明經過之停止線距案發地點距離不超過12‧6公尺
      ，且該處號誌係於閃黃燈2秒後，始變換為紅燈等情，已
      有道路交通事故現場圖及前揭勘察報告各1份附卷可憑；
      而參以上開卷附監視錄影器翻拍照片畫面，被告於行駛該
      交岔路口時之車行方向號誌，確有可能已由紅燈轉換為綠
      燈。然按「汽機車司機有隨時警戒前方，預防危險發生之
      義務，上訴人既以駕駛大客車為業，駕駛上述大客車行駛
      通衢大道，對於路上人車，自應為相當之注意，縱令其行
      車至上述路口時，其車行方向之燈號係屬綠燈，然綠燈可
      通行，不過為指揮交通之一種手段，途中有無發生危險之
      可能，仍應由行車之駕駛人為充分之注意，自難以其行車
      之燈號係綠燈，可以通行，即可不負注意之責任」（最高
      法院81年度台上字第3390號判決參照）；是縱認被告於通
      過上開交岔路口時之車行方向燈號已轉換為綠燈，然被告
      於行駛時，如注意前後左右有無車輛，提高警覺，預作準
      備，當可發現被害人黃通明之機車及其他來車，及時作適
      當之防範措施而避免碰撞；然因被告於行駛中疏未注意左
      前方被害人黃通明之機車，尚未完全通過路口，致肇本件
      車禍，已如前述，則被告就本件事故之發生具有過失，應
      無疑義。
（六）復按汽車駕駛人對於防止危險發生之相關交通法令之規定
      ，業已遵守，並盡相當之注意義務，以防止危險發生，始
      可信賴他人亦能遵守交通規則並盡同等注意義務。若因此
      而發生交通事故，方得以信賴原則為由免除過失責任（最
      高法院84年度台上字第5360號判例參照）。次按「機器腳
      踏車行駛之車道及轉彎，應依標誌或標線之規定行駛；無
      標誌或標線者，依左列規定行駛：二、在已劃分快慢車道
      之道路，雙向道路得在最外側快車道及慢車道行駛；單行
      道道路得在慢車道及與慢車道相鄰之快車道行駛」。道路
      交通安全規則第99條第1項第2款已定有明文；本件訴外人
      黃通明車行方向之南北向台19線公路，設有快慢車道分隔
      線，而被害人黃通明係騎駛重型機車，行駛於外側快車道
      ，有前揭監視錄影器翻拍照片4張附卷可參；可見訴外人
      黃通明並未違反規定，且依監視錄影器翻拍照片之拍攝內
      容，可知訴外人黃通明通過停止線距案發地點之時間約為
      2秒，若以12‧6公尺之最長距離予以換算，訴外人黃通明
      之時速顯未超過40公里；又訴外人黃通明通過停止線時之
      號誌雖為黃燈，然依道路交通標誌標線號誌設置規則第20
      6條第4款條規定：「圓形黃燈用以警告車輛駕駛人及行人
      ，表示紅色燈號即將顯示，屆時將失去通行路權。」並非
      黃燈時不得行駛，而本件被告當時騎乘機車有違反上揭道
      路交通安全規則之規定，已如前述，而訴外人黃通明並無
      違反相關交通法令，亦無過失。是被告疏既未遵守防止危
      險發生之相關交通法令之規定，及盡其應有注意車前狀況
      之義務，致肇本件事端；則揆諸上揭判例說明，自不得以
      此主張免除其過失責任。
（七）按汽（機）車行駛時，駕駛人應注意車前狀況，並隨時採
      取必要之安全措施；道路交通安全規則第94條第3項定有
      明文。按被告騎機車時，自應注意遵守上開規定，且此交
      通規則復為社會上一般稍具常識者所知悉；況本車禍事故
      發生當時天候為晴天、日間自然光線、路面乾燥、無缺陷
      、無障礙物、視距良好，有上開道路交通事故調查報告表
      (一)及道路交通事故照片12張在卷可稽，客觀上並無不能
      注意之情事，應無疑義。詎被告竟疏未注意車前狀況，採
      取必要之安全措施，遂釀成本件車禍，致被害人黃通明等
      二人確分別受有前揭傷害；另被告於警詢時已供承：「未
      發現對方車輛。我車沿德家里村里車道（西向東）綠燈直
      行，我車騎進路口時，接著兩車就撞上了，是兩車撞上我
      才知道發生車禍（指其發現危險狀況時距離對方多遠？肇
      事經過情形為何？）」等語在卷（見警卷第03頁）；再參
      諸前揭監視錄影器翻拍照片以察，於93年11月25日12時30
      分48秒時，被害人黃通明騎乘前揭機車並後載被害人戊○
      ○○尚未通過十字路口前之停止線，而被告所騎機車亦未
      出現在上開交岔路口，而係至50秒時，被害人黃通明所騎
      之機車通過上開路口約3分之2處時，被告所騎機車前車頭
      始與訴外人黃通明機車之右側機車發生碰撞，致被告、訴
      外人黃通明及原告等均人車倒地，並經刑案2審於95年6月
      12日當庭勘驗監視錄影帶內容屬實，而有勘驗筆錄在卷可
      參，復為被告所不爭執（見95年交上易字第136號卷第53
      、54頁），自亦屬真實。且被告亦因此之過失傷害之行為
      ，經本院判處有期徒刑2月，嗣經上訴駁回而確定，此有
      95年交上易字第136號判決影本1件可證，並經調閱上開卷
      證查明無誤。顯然被告就本件車禍之發生顯具有過失，且
      被告之行為與被害人黃通明等2人之受傷間具有相當之因
      果關係，殆無疑義。
四、按因故意或過失，不法侵害他人之權利者，負損害賠償責任
    。故意以背於善良風俗之方法，加損害於他人者亦同。又不
    法侵害他人之身體或健康者，對於被害人因此喪失或減少勞
    動能力或增加生活上之需要時，應負損害賠償責任。又不法
    侵害他人之身體、健康、名譽、自由、信用、隱私、貞操，
    或不法侵害其他人格法益而情節重大者，被害人雖非財產上
    之損害，亦得請求賠償相當之金額。其名譽被侵害者，並得
    請求回復名譽之適當處分。民法第184條第1項、第193條第1
    項、第195條第1項分別定有明文。被告既有於上開時地過失
    傷害原告之行為，從而原告對被告請求賠償，自屬有據。爰
    就原告各項請求是否有理由，分述如下：
（一）醫療費用：
   1、原告因被告之過失行為，導致原告受有右側髕骨開放性骨
      折之傷害，先後至嘉義長庚醫院急診開刀、門診，迄93年
      12月1日出院，出院後陸續回診及至林新醫院住院治療，
      所支出醫療費用62,767元，有其收據影本可證（見其95年
      11月16日之書狀、95年12月18日書狀）。被告雖抗辯「本
      件事故發生於93年11月25日，但原告請求在台中林新醫院
      之醫療費32,141元，據該醫院出具之醫療費用證明書下方
      記載：『上開係93年1月1日起至95年3月22日止在本院住
      院醫治所需費用確實無訛』等語，而主張原告在本件事故
      前即有腳傷，所請求之醫療費用並非完全因本件事故所發
      生，自應分別清楚予以扣除」云云。然依林新醫院96.3.1
      0林醫仁字第09600000102號所附之原告病歷所示，原告係
      於93年12月2日住院至93年12月9日出院，且其病史記載：
      「原告因交通意外引起受傷，並在長庚醫院開刀」。是原
      告至林新醫院就診係在本件車禍之後，且係因交通意外受
      傷而就診，足證原告至林新醫院就診確係因本件車禍之傷
      害而就醫。被告之上開抗辯並不足採。
   2、另按全民健康保險法第82條規定：保險對象因汽車交通事
      故，經本保險提供醫療給付者，本保險之保險人，得向強
      制汽車責任保險之保險人代位請求該項給付。是依全民健
      康保險提供醫療給付者，該項醫療費用請求權，已法定移
      轉予中央健康保險局。柯○姿係依全民健保身分就醫，依
      前開說明，由全民健康保險局所提供之醫療給付部分，自
      不得再向對造請求（最高法院93年度台上字第1159號判決
      參照）。是原告所支付之醫療費用若已由全民健康保險局
      支付部分，自不得再向被告請求，原告舉最高法院68年台
      上42號判例認健保給付部分亦仍應由被告負擔為本院所不
      採。經查，原告所提之收據，其中95年9月6日13元之收據
      係訴外人黃明通之就醫收據，93年1月1日之收據其中健保
      局支付額為1,506元，是原告請求之醫療費用應扣減上述
      13元、1,506元，合計原告此部分可請求為61,248元。
（二）增加生活所需費用：
   1、看護費用：
    (1)原告受有右側髕骨開放性骨折分別至長庚醫院住院進行手
      術，而據長庚醫院95年3月27日之診斷證明書所載原告需
      人看護3個月，此診斷證明書係延續原告93年11月25日住
      院後之病症記載。雖被告抗辯長庚醫院93年12月1日之診
      斷證明書並未記載原告需人看護之情形，而主張長庚醫院
      95年3月27日之診斷證明書所載原告需人看護3個月，乃係
      原告其後因其他事由再度受傷而需他人看護，與本件無關
      云云，並提出94年2月1日之原告出遊之相片為證。惟事後
      被告自承相片之日期有誤，正確日期為95年3月21日（96
      年3月22日筆錄第3頁）。另95年3月21日帶團旅遊之證人
      丁○○證稱：95年3月21日旅遊並無任何人受傷（96年3月
      22日筆錄第2頁）。是原告因右側髕骨開放性骨折而開刀
      治療，其短時間必然無法完全康復，而需人照料生活起居
      ，此為一般生活之經驗法則。又長庚醫院95年3月27日之
      診斷證明書所載原告需人看護3個月，係延續原告93年11
      月25日住院後之病症記載。依此足證原告因車禍受傷開刀
      出院確屬需人看護3個月，被告上開抗辯並不足採。
    (2)被告另抗辯原告係由家人看護費，故原告不可請求看護費
      之損害云云。惟按親屬代為照顧被害人之起居，固係基於
      親情，但親屬看護所付出之勞力並非不能評價為金錢，雖
      因2者身分關係而免除被害人之支付義務，惟此種基於身
      分關係之恩惠，自不能加惠於加害人。故由親屬看護時雖
      無現實看護費之支付，仍應認被害人受有相當於看護費之
      損害，得向被告請求賠償，始符公平原則（最高法院94年
      度台上字第1543裁判參照）。是原告縱使由其家屬看護亦
      可請求看護費之損害。
    (3)原告長庚醫院住院7天期間（93年11月25日至93年12月1日
      ），由夫婿黃通明看護（黃通明雖同為車禍被害人，因傷
      勢較輕，可看護被告）。在林新醫院住院8天期間（93年
      12月2日至93年12月9日）由黃通明及原告之兒子輪流看護
      。加計開刀出院後需人看護3個月，合計105天。另據卷附
      台南市住院病患家事服務業職業工會83.10.22南市住工總
      字第五號函影本所示，其看護費以每小時100元計。原告
      以每天1,200元（以12小時計算），105天看護期間費用為
      126,000元（105天×每日12小時×時薪100元）部分應予
      准許。
   2、計程車費用：
    (1)93年12月1日出院回家：250元。
    (2)93年12月2日由家中至林新醫院：2,000元。
    (3)93年12月9日由林新醫院返家：2,000元。
    (4)長庚醫院回診每次400元，原告共回診13次（參繳費證明
      日期），計5,200元。
    (5)以上合計為9,450元，此乃增加生活所須，應予准許。至
      於原告主張至地檢署、法院開庭：每次1,000元，共4次（
      94年5月20日、94年7月21日、94年10月20日、94年12月21
      日），計4,000元及至雲嘉鑑定委員會：94年6月15日至三
      界埔，計700元，非屬必要，不應准許。
（三）精神慰撫金：原告現年76歲，為家庭主婦，被告現年56歲
      ，有其年籍資料可證，兩造均無財產，亦有兩造之財產資
      料可證。原告受傷後腿部無法使力，行動不便，生活起居
      需人照料。本院參酌兩造上述之身分、地位、經濟能力，
      被告犯後未與原告和解，以及原告所受之傷害非輕等情，
      認原告請求精神慰撫金25萬元為適當，應予准許，逾此部
      分應予駁回。
五、綜上，原告可請求金額共446,498元（61,248+126,000+9,45
    0+25萬）。末按保險人依本法規定給付之保險金，視為
    加害人或被保險人損害賠償金額之一部分；加害人或被保險
    人受賠償請求時，得扣除之。強制汽車責任保險法第32條定
    有明文。次按強制汽車責任保險法第32條之規定時，係因保
    險人之給付乃由於被保險人支付保險費所生，性質上屬於被
    保險人賠償責任之承擔或轉嫁，自應視為加害人或被保險人
    損害賠償金額之一部分，為避免受害人雙重受償，渠等於受
    賠償請求時，自得扣除之（最高法院94年度台上字第359號
    判決參照）。查原告因本件車禍事故各領取強制汽車責任保
    險金47,016元，有原告之存摺影本可證，揆諸前開說明，上
    開保險金應視予以扣除。原告可得請求之費用為399,682元
    （446,698-47,016）。
六、復按給付有確定期限者，債務人自期限屆滿時起，負遲延責
    任。給付無確定期限者，債務人於債權人得請求給付時，經
    其催告而未為給付，自受催告時起，負遲延責任。其經債權
    人起訴，或依督促程序送達支付命令，與催告有同一之效力
    。民法第229條第1、2項分別定有明文；又遲延之債務，以
    支付金錢為標的者，債權人得請求依法定利率計算之遲延利
    息。但約定利率較高者，仍從其約定利率；而應付利息之債
    務，其利率未經約定，亦無法律可據者，週年利率為百分之
    5。亦為同法第233條第1項及第203條所明定。本件原告請求
    被告應賠償之金額，並未定有給付之期限，原告請求自起訴
    狀繕本送達被告之翌日起，按年息百分之5計算之利息，並
    未逾上開規定之範圍，自無不合。又原告上開訴狀繕本係於
    95年1月11日送達被告收受，有送達回證附卷可稽。從而，
    原告本於侵權行為損害賠償請求權之法律關係，請求被告給
    付399,682元，及自起訴狀繕本送達翌日即95年1月12日起至
    清償日止，按年息百分之5計算之利息部分，為有理由，應
    予准許。原告逾上開範圍之請求，為無理由，應予駁回。
七、又原告勝訴部分為399,682元，並未逾500,000元，依民事訴
    訟法第389條第1項第5款之規定，法院應依職權宣告假執行
    原告就其勝訴部分所為假執行之聲請，應視為僅促使法院發
    動其職權，爰依職權宣告假執行。被告陳明願供擔保請准宣
    告免假執行，就原告勝訴部分經核無不合，爰酌定相當之擔
    保金額准許之。至於原告敗訴部分，其假執行之聲請，已失
    所附麗，應予駁回。
八、本案事證已臻明確，兩造其餘主張陳述及所提之證據，均不
    影響本案判決，毋庸再予審酌，附此敘明。
九、訴訟費用裁判之依據：民事訴訟法第79條。
中　　華　　民　　國　　96　　年　　5 　　月　　24　　日
                  民一庭法　官　馮保郎
以上正本係照原本作成
如對本判決上訴須於判決送達後20日內向本院提出上訴狀
中　　華　　民　　國　　96　　年　　5 　　月　　25　　日
                        書記官　王立梅
